臺灣臺南地方法院刑事判決　　　　　　 100年度選訴字第11號
公　訴　人　臺灣臺南地方法院檢察署檢察官
被　　　告　林煌明
選任辯護人　許芳瑞　律師
上列被告因違反公職人員選舉罷免法案件，經檢察官提起公訴（
99年度選他字第585號），本院判決如下：
    主  文
林煌明對於有投票權之人，交付賄賂，而約其投票權為一定之行
使，累犯，處有期徒刑肆年，褫奪公權肆年。扣案之賄款新台幣
貳仟元沒收。
    事  實
一、林煌明前因違反廢棄物清理法案件，經法院判處有徒刑1年4
    月確定，後經臺灣高等法院臺南分院以96年度聲減字第427
    號裁定減為有期徒刑8月確定，於民國96年7月16日執行完畢
    。
二、詎林煌明於有期徒刑執行完畢後5年內，仍無悔意，其於99
    年台南市議會第1屆直轄市議員選舉期間，為使所支持之登
    記第16選區候選人洪德昆順利當選，竟基於對有投票權人交
    付賄賂而約其為投票權一定行使之犯意，及預備對有投票權
    人交付賄賂而約其為投票權一定行使之犯意，於99年11月23
    日下午3、4時許，為避人耳目，至臺南市仁德區（前為臺南
    縣仁德鄉）「崑崙宮」裡，先委請不知情之林正德以電話通
    知有於該選區有投票權之林木池立刻前往友人林進基住處後
    ，再自行前往林進基位於臺南市○○區○○路370巷21弄34
    號住處，與林木池會合。二人會合後，林煌明即趁林進基不
    注意時，詢問林木池家中投票權人數等語，林木池即對林煌
    明告以家中4人有投票權，但因自己與配偶另有屬意之支持
    候選人，無法支持林煌明所支持之候選人洪德昆等語後，林
    煌明即當場交付新台幣（下同）2000元交予林木池，以此方
    式向林木池表示，要求於99年11月27日行使第16選區市議員
    選舉投票權時，請林木池二位女兒投票予洪德昆，並委由林
    木池轉交及轉知其有投票權之女兒二人，於行使投票權時，
    應投票予洪德昆。林木池（收受賄賂部分，另經臺灣台南地
    方法院檢察署檢察官為緩起訴處分確定）明知林煌明所交付
    之現金係賄選之對價，當場收受而允為轉知二位女兒予以同
    意為投票權之一定行使，嗣後再將2000元交予有投票權之女
    兒林佩君，並告以係候選人買票代價等語，惟關於林佩君收
    受之上開2000元並未轉交予另一女兒林佩儀，亦未轉告林佩
    儀於市議員選舉應投票予洪德昆，因而上開未轉交及未轉告
    部分僅止於預備階段。嗣臺南市警察局歸仁分局（前為臺南
    縣警察局歸仁分局）接獲檢舉，而循線查悉上情。林木池並
    於99年11月26日主動繳回賄款2,000元。
二、案經臺南市警察局歸仁分局報告臺灣台南地方法院檢察署檢
    察官偵查起訴。
    理  由
壹、程序部分
一、刑事訴訟法第158條之3規定：「證人、鑑定人依法應具結而
    未具結者，其證言或鑑定意見，不得作為證據」，其立法理
    由乃在擔保該證言或鑑定意見，係據實陳述或公正誠實之可
    信性，故未依法具結者，依證據絕對排除法則，當然無證據
    能力，而不得作為證據。又證人應依同法第186條之規定，
    具結後而為陳述，其供述證據始有證據能力，此項規定，於
    檢察官偵查及審判中，均有其適用。卷查林木池於檢察官偵
    查時所為之證述，檢察官依人證之調查程序，命其立於證人
    之地位，依法具結，且於本院審理時對該證人為交互詰問，
    於調查證據程序中，已予被告及辯護人詰問之機會，證人林
    木池於偵查中具結之證述，應有證據能力。
二、按被告以外之人於檢察事務官、司法警察官或司法警察調查
    中所為之陳述，與審判中不符時，其先前之陳述具有較可信
    之特別情況，且為證明犯罪事實存否所必要者，得為證據；
    被告以外之人於偵查中向檢察官所為之陳述，除顯有不可信
    之情況者外，得為證據，刑事訴訟法第159條之2、第159條
    之1第2項分別定有明文。經查：證人林木池警詢之陳述、偵
    查中具結後向檢察官所為陳述，就被告林煌明而言，係被告
    以外之人於審判外言詞陳述，惟證人林木池於本院審理時以
    證人身分作證之證詞，核與警詢陳述、偵查中證詞均有不符
    （詳後述），其於本院審理中改證：偵查中證言並非己意所
    陳述，交出2000元並非主動交出，係筆錄製作者問有無帶錢
    ，其回答有，對方說要交出來，不然要收押云云。然經本院
    核對警詢與偵查中筆錄內容差異不大，且勘驗證人林木池於
    偵查中證詞，證人就訊時係主動應答且連續、流暢、自然，
    並無何遭威脅、利誘或照本宣科之情，顯無證人林木池所指
    被動配合檢察官應答之情，依此陳述客觀情狀，應認證人警
    詢、偵查中證詞係出於自然；況參佐證人林木池近年來多次
    向被告借款，仍未償還完畢，此經兩人於本院審理時陳述一
    致（本院卷第41至46、49頁背面），足認渠等當有一定交情
    ，證人林木池實無設詞誣攀被告，而為此等違反己身利益並
    損及他人之陳述，是證人林木池警詢及具結後向檢察官所為
    證言，虛偽可能性極低，可信度甚高；參衡證人於案發之際
    ，防備心較為脆弱，較無受他人不正影響其陳述之虞，應認
    其警詢，肯屬信實；本院審酌上揭證人審判外、審判中陳述
    外部客觀情況、環境、條件等情狀，而認其警詢陳述，具自
    然可信特別情況，且被告有無對有投票權人交付賄賂，約為
    一定行使犯行，已無得再從同一供述者取得與先前警詢相同
    陳述內容，復遍核卷內證據，並無其他證據得予替代，是證
    人警詢證詞，為證明被告犯行所必要，故此等警詢陳述既具
    可信性、必要性要件，依首揭規定，認有證據能力（最高法
    院98年度台上字第3011號判決、96年度台上字第4365號判決
    參照）。
三、本案其他證據方法，既經被告方面明示同意採為證據，且無
    事證顯示係公務員因違法蒐證所取得之供述證據，本院審酌
    該等供述證據作成時之情況，亦認為適於作為證據，依刑事
    訴訟法第159條之1第2項、第159條之4第1款、第159條之5第
    1項等規定，應認為均有證據能力。
貳、實體部分
一、訊據被告林煌明固不否認洪德昆係99年台南市議會第1屆直
    轄市議員選舉第16選區候選人，林木池及家人係該選區投票
    權人，其於99年11月23日下午，曾在「崑崙宮」裡，委請林
    正德以電話通知林木池至林進基住處與其會合，其並於林進
    基住處交予林木池2000元之事實，惟矢否認有何投票行賄之
    犯行，辯稱：其並非洪德昆支持者，其與林木池會合，目的
    係為向林木池詢問六合彩明牌，至於交予林木池2000元，是
    出借予林木池，並未行賄投票云云。
二、經本院查：
(一)、洪德昆係99年台南市議會第1屆直轄市議員選舉第16選區候
    選人，林木池及家人係該選區投票權人，被告於99年11月23
    日下午3、4時之際，在台南市仁德區崑崙宮裡，委請林正德
    以電話通知林木池，約林木池立刻前往林進基住處與其會合
    ，待與林木池會合後，將2000元交予林木池，嗣後林木池於
    偵查中將2000元交出之事實，業據證人林木池證稱在卷（見
    99 年度選他字第580號卷【以下稱他字卷】第96至98頁；本
    院卷第40至第46頁），核與林正德於偵查中及本院審理時均
    證稱：99年11月23日與林煌明在廟裡相遇，要我打電話給林
    木池去林進基家裡等語相符（他字卷83至85頁；本院卷第47
    頁至49頁），並有2000元扣案在卷，有扣案物品清單及檢察
    署贓證物收據各1紙（他字卷第126至127頁，俱為影本）足
    為佐證，被告就此亦不爭執（見本院卷第19至21頁），此部
    分之事實要可認定。至於起訴意旨誤載為「林煌明先前往友
    人林進基位於台南縣仁德鄉○○路370巷21弄34號住處佯以
    要交付六合彩簽賭單予邱天寶及林明忠等人，並在該處以電
    話聯繫友人林正德，請林正德代為聯絡該選區具有投票權之
    林木池」等語，有關被告委請林正德聯絡林木池之地點、方
    式，核與本院調查證據結果不符，顯係誤繕，惟不影響犯罪
    事實構成要件，併此敘明。
(二)、次查，
  1.證人林木池於司法警察訊問時，證稱：本次市議員選舉，有
    收到賄款買票，金額為2000元，2張面額1000元．．，其於
    99年11月23日下午3、4時，因接獲林正德來電，要其立刻至
    林進基住處而駕駛0469-UK自用小客車，前往林進基住處，
    在林進基住處客廳裡，收到林煌明交付2000元，當時林進基
    至廚房提水準備泡茶．．；林煌明先問家裡有幾人有投票權
    ，其回答包括自己、配偶及女兒共4人，林煌明希望其支持
    ，其當場表示自己與配偶均有其他支持對象，林煌明即以
    2000元之代價，請其轉告二位女兒支持候選人，雖然林煌明
    未明講哪一位候選人，但其知悉林煌明為洪德昆助選．．．
    ；嗣後其將2000元交予小女兒林佩君並告知是選舉買票款項
    ．．．，願意將該賄款2000元交出．．，當時只在林進基住
    處停留約3分鐘就離開．．，當時林正德打電話來，有問林
    煌明有何事，林正德表示是有關選舉的事等語（見他字卷第
    93 至95頁）。
  2.證人林木池於檢察官偵查時證稱：當天上午3、4時，接獲林
    正德電話，林正德告以林煌明要其前往林進基家裡，可能與
    選舉有關，旋即前往林進基住處，其知道林煌明幫洪德昆助
    選，林煌明詢問家中有投票權人數，其告以4票，並表示自
    己與配偶已有屬意支持之候選人，無法支持洪德昆，林煌明
    即表示以2000元之代價，請其轉告二位女兒投票予洪德昆，
    當時林進基去倒水，並未在場，因為其所駕車輛擋到他人出
    入，故其在林進基住處僅待2、3分鐘即離去．．，有將2000
    元帶來，願意交出等語（見他字卷第98至99）。
  3.證人林木池於本院審理時證稱：99年11月23日下午3、4時至
    林進基住處，係因林正德來電轉告林煌明要其前往，其將車
    停在林進基住處附近，剛好有車輛貨車要過去，其將車輛移
    好．．，林煌明要其至林進基家裡，是要問明牌．．，當天
    下午有向林煌明借2000元，並未告訴女兒要將票投給洪德昆
    。偵查中並未說林煌明要買票，亦未說林煌明給2000元之代
    價是要請其支持洪德昆。當天要離開時，其向林煌明說你身
    上有沒有錢，拿2000元借我，林煌明才開口詢問其家裡有幾
    票（投票權人），其回答家裡有4票，但其夫妻已有其他支
    持的對象，2個女兒可以再支持，林煌明說好．．；當天在
    林進基家裡約2、3分鐘即離開；林煌明並無開口要求支持，
    是自己表示要挺（支持）。2000元是自己的錢，並不是林煌
    明當初所交付，偵查時檢察官問其身上有無帶錢，若未交
    2000元，要收押。在林進基家裡時，林煌明問有無六合彩明
    牌，其回答沒有．．，迄今尚欠林煌明4、5萬元等語（見本
    院卷第40至47頁）。
  4.本院參酌上開證人林木池於警詢、檢察官及本院審理時之各
    次證述內容可知，關於
    (1)通知前往林進基住處之方式，均係由林正德以電話轉告林
      煌明約其前往林進基住處；
    (2)林煌明交付款項前與證人之對答內容，均係詢問證人家中
      有幾位投票權人，證人具體告以4票，但因自己與配偶已
      有屬意支持者，歉難支持，故僅剩二位女兒可以支持林煌
      明；
    (3)林木池短暫停留林進基住處之理由：林木池開車前往林進
      基住處後，僅停留2、3分鐘，因車輛擋到他人進出而移走
      。
    上開各項，不僅具體有徵，且互核相符，顯見證人林木池證
    述上開內容並非出於虛構或杜撰；此外，證人林木池確有二
    位女兒─林佩君、林佩儀確於此次選舉第16選區有投票權之
    人，亦有林木池全戶戶籍資料1份可資佐證，更可佐證被告
    詢問證人林木池投票人數及二位女兒可以支持內容一節，與
    事實相符。再者，證人於警詢及檢察官偵查時並未提及任何
    關於被告六合彩賭博、明牌等情事，且經本院勘驗證人林木
    池於檢察官偵查時之錄音光碟，內容不僅與筆錄相符，檢察
    官訊問過程平和，證人對答流暢，檢察官並無威脅或其他違
    法情事可言，亦有本院勘驗筆錄在卷可查（見本院卷第60頁
    至第63頁），更可確信檢察官偵查中並無證人所指陳檢察官
    要其交出身上2000元，否則要收押之情事！證人林木池指陳
    偵查中非出於己意之供述，核與事實不符；此外，證人林木
    池長期積欠被告達4、5萬元，與被告感情融洽一節，亦據證
    人林木池與被告供述在卷（見本院卷第41頁至第48頁），更
    可肯認證人林木池並無構陷被告之必要。綜合上開各項，應
    以證人於警詢及檢察官偵查中所為之證述係出於真實，要可
    採信，從而採為本院認定事實之基礎，足見證人是因選舉情
    事而應被告要求至林進基住處會合，被告交予證人林木池
    2000 元，係請林木池轉交予女兒二人，投票予候選人洪德
    昆之代價，林木池亦將之轉交予女兒林佩君，並告以是買票
    款項之事實要可認定。而依卷內現有證據調查之結果，無法
    證明該款項及投票權為一定之行使意思到達證人林木池之另
    一女兒林佩儀，此部分應僅為預備階段，併此敘明。
  5.至於證人林木池於本院審理時，改稱因為六合彩明牌而至
    林進基住處，被告所交付之2000元是被告出借，與選舉投票
    無涉云云，揆諸上開說明，應係出於迴護被告所為，自不足
    採為對被告有利之認定依據。關於證人就此涉及偽證罪嫌，
    應由檢察官分案辦理。
(三)被告雖以通知林木池前來，係請林木池提供明牌，交付2000元
  是借予林木池等語置辯。惟查：
  1.證人林木池於前後所為之證述，其出於真實而可信，與迴護
    被告而不可採信之部分，業如前述，自不足採為對被告有利
    之認定依據；再者，被告與證人交情匪淺，已如前述，果真
    被告欲向林木池索求明牌，以電話聯絡即可，何必迂迴透過
    林正德轉告，而與證人林木池於他地會面，足見所謂向證人
    索取明牌云云，核與本院調查證據結果不符，亦非屬常情，
    僅係卸責之詞，不足採信。
  2.又被告固然於99年11月23日下午4時、5時許，因積欠邱天寶
    六合彩賭金50000元，在林進基住處，將50000元交予林進基
    ，委由林進基代為轉予邱天寶之事實，業據證人林進基、邱
    天寶證述在卷，且互核相符（見他字卷第101頁至109頁、第
    110頁至115頁），惟此部分證據調查之結果，僅能證明被告
    確有與邱天寶簽賭六合彩之事實，不僅未能證明被告有無交
    付款項予林木池，更無法證明被告所交付予林木池2000 元
    之性質為何！此部分證據，自無從引為對被告有利之認定依
    據。
(四)綜上所述，應認本件事證明確，被告之犯行應可認定，應依法
  論科。
二、論罪科刑
  (一)按投票行賄罪之處罰分別規定於刑法第144條及公職人員選
    舉罷免法第99條第1項，而公職人員選舉罷免法第99條第1項
    為刑法第144條之特別法，依特別法優於普通法之規定，應
    優先適用公職人員選舉罷免法。又公職人員選舉罷免法之投
    票行賄罪係侵害國家法益之罪，以一行為同時對多數有投票
    權之人交付賄賂，約其不行使投票權或為一定之行使，只侵
    害一個國家法益，應僅成立一投票行賄罪。而該罪之預備犯
    ，僅止於該罪著手實行前之準備階段，嗣若進而實行行賄之
    行為，即為行賄所吸收，不另論罪。則以一行為同時對多數
    有投票權人行賄，尚且論以一罪，其以一行為同時對多數有
    投票權之人部分賄選，部分尚在預備賄選階段，尤僅能論以
    一罪（最高法院98年度臺上字第928號、5887號判決意旨參
    照）。再按公職人員選舉罷免法第99條第1項之投票行賄罪
    ，以對於有投票權之人，行求、期約或交付賄賂或其他不正
    利益，而約其不行使投票權或為一定之行使者為構成要件。
    其中所謂「約其」不行使投票權或為一定之行使，以該賄選
    之意思表示已經到達有投票權之相對人為必要。是投票行求
    賄賂罪，須行賄者一方之意思表示已到達對方，始克成立。
    若行賄者單方之意思表示，尚未到達有投票權之相對人，則
    僅能論以投票行求賄賂罪之預備犯（最高法院94年度台上字
    第3819號判決、98年度台上字第1951號判決意旨參照）。
  (二)查被告向證人林木池賄賂其家中有投票權者即女兒林佩君，
    其行求賄選之意思表示業經林木池轉達到達林佩君，足見就
    交付賄賂及允為一定選舉權之行使，已相合致，兩者間復有
    對價關係，是核被告此部分所為，係犯公職人員選舉罷免法
    第99條第1項之交付賄賂罪，被告對具有投票權之人行求、
    期約之低度行為，應為交付賄賂之高度行為所吸收，不另論
    罪；又依現有卷證資料調查結果，無法認定被告前開其餘行
    求賄選之意思表示已到達林木池之另一女兒林佩儀乙節，則
    行賄者單方之意思表示，尚未到達有投票權之相對人，相對
    人並未認知行求、期約賄選者對其所行求之意思表示，自無
    約使為投票權一定之行使或不行使，是被告此部分行為均尚
    僅止於預備階段，屬該條第2項之預備行求賄賂罪。被告對
    具有投票權之人行求、期約之低度行為，應為交付賄賂之高
    度行為所吸收，不另論罪。依上開說明，被告僅能論以一投
    票交付賄賂罪。又被告有如事實欄所載之科刑紀錄，其於受
    有期徒刑執行完畢後五年內，再犯本件有期徒刑以上之罪，
    為累犯，應依刑法第47條規定，加重其刑。
  (三)爰審酌賄選與黑金有密不可分的關係，而公職人員選舉為民
    主重要機制，賄選足以導致不公平之選舉結果，破壞選舉之
    純潔、公平與公正風氣甚鉅，為斷絕黑、金及推行公平選舉
    ，以選出最適合人選為國、為民服務，國家乃不斷強力宣導
    、教育人民不可買、賣票，被告為幫候選人順利當選，不顧
    國家不斷強力宣導、教育及全民利益，竟不惜從事違法之賄
    選行為，影響民主政治發展，更見被告民主法治觀念薄弱，
    且一再否認犯行，犯後態度不佳，並審酌本案買票金額，且
    等一切情狀，量處如主文項所示之刑，並依公職人員選舉罷
    免法第113條第3項規定，宣告褫奪公權4年。
  (四)按公職人員選舉罷免法第99條第3項規定：預備或用以行求
    期約或交付之賄賂，不問屬於犯人與否，沒收之。此項沒收
    為刑法第38條之特別規定，採絕對義務沒收主義，祇要係預
    備或用以行求期約或交付之賄賂，不論是否屬於被告所有或
    已否扣案，均應依法諭知沒收，法院並無自由裁量之餘地。
    但如其賄賂已交付予有投票權之人收受，因收受者係犯刑法
    第143條第1項之投票受賄罪，其所收受之賄賂應依同法條第
    2項規定沒收之，如全部或一部不能沒收時，追徵其價額。
    故犯投票行賄罪者，其已交付之賄賂，苟該收受賄賂之有投
    票權人，復經檢察官依法起訴，法院為有罪判決時，固應依
    刑法第143條第2項之規定，於其對向共犯所犯投票受賄罪之
    從刑宣告沒收、追徵，而毋庸再依上開規定重複宣告沒收；
    惟若對向共犯（即收受賄賂者）所犯投票受賄罪嫌業經檢察
    官依刑事訴訟法第253條規定為不起訴處分，或依同法第253
    條之1為緩起訴處分確定者，則收受賄賂之共犯既毋庸經法
    院審判，其所收受之賄賂即無從由法院依刑法第143條第2項
    之規定宣告沒收、追徵。雖刑事訴訟法第259條之1規定：檢
    察官依同法第253條或第253條之1為不起訴或緩起訴之處分
    者，對供犯罪所用、供犯罪預備或因犯罪所得之物，以屬於
    被告者為限，「得」單獨聲請法院宣告沒收。惟其特別限制
    供犯罪所用、供犯罪預備或因犯罪所得之物，且必須屬於被
    告者為限，始「得」由檢察官聲請法院宣告沒收，係採相對
    義務沒收主義，與前揭公職人員選舉罷免法第99條第3項規
    定「不問屬於犯人與否」均沒收之，其範圍並不相同。則檢
    察官是否依該條規定單獨聲請法院宣告沒收，仍有裁量權，
    若檢察官未依上述規定單獨聲請法院宣告沒收，則法院自仍
    應依公職人員選舉罷免法第99條第3項之規定，將犯投票行
    賄罪者所交付之賄賂，於投票行賄罪之本案予以宣告沒收，
    始符立法本旨（最高法院99年度台上字第6596、4787號判決
    參照）。查本件證人林木池所犯妨害投票罪（收受賄賂）乙
    案業經檢察官以99年度選偵字第123號為緩起訴在案，且並
    未經檢察官就其所收受賄賂單獨聲請法院宣告沒收，有臺灣
    高等法院被告（林木池）前案紀錄表在卷可參。是被告交付
    林木池轉交林怡君2000元賄款自亦應由本院併予宣告沒收。
據上論斷，應依刑事訴訟法第299條第1項前段，公職人員選舉罷
免法第99條第1項、第3項、第113條第3項，刑法第11條、第47條
第1項判決如主文。
本案經檢察官孫昱琦到庭執行職務
中    華    民    國   100    年    4     月    13    日
                  刑事第一庭    審判長法  官  夏金郎
                                      法  官  鄭銘仁
                                      法  官  洪士傑
以上正本證明與原本無異
如不服本判決應於收受本判後10日內向本院提出上訴書狀，並應
敘述具體理由。其未敘述上訴理由者，應於上訴期間屆滿後20日
內向本院補提理由書狀（均須按他造當事人之人數附繕本）「切
勿逕送上級法院」。
                                書記官  黃鋕偉
中    華    民    國   100    年    4     月    14    日